【裁判字號】    89,訴,2932
【裁判日期】    920717
【裁判案由】    都市計畫
【裁判全文】
臺北高等行政法院判決                            八十九年度訴字第二九三二號
                              .
    原      告  甲○○
    被      告  台北市政府
    代  表  人  乙○○市長）.
    訴訟代理人  丁○○
                丙○○
                戊  ○
右當事人間因都市計畫事件，原告不服內政部中華民國八十九年十一月十四日台（八
九）內訴字第八九０七七七０號訴願決定，提起行政訴訟。本院判決如左：
    主  文
訴願決定及原處分均撤銷。
訴訟費用由被告負擔。
    事  實
一、事實概要︰被告於民國（下同）八十八年四月八日以府都五字第八八０二０六０
    二００號公告「修訂外雙溪附近地區細部計畫（通盤檢討）暨配合修訂主要計畫
    案」部分樁位（士林區○○段○○段七○八地號有關樁位）公告圖、樁位圖及座
    標表，原告對該公告不服，於公告期間就樁位中之三二０Ｓ及二七四Ｓ樁位申請
    複測，經被告八十八年六月十六日北市都五字第八八二一二０五七００號書函復
    複測成果與計畫相符無誤。原告仍對複測結果有異議，於八十八年七月二十六日
    向內政部申請再複測，案經內政部派員會同原測釘單位及原告於八十八年十二月
    七日赴實地檢測結果均在公差範圍內，內政部乃以八十八年十二月二十九日台內
    營字第八八七八四七一號函知原告，原告不服，向內政部提起訴願，案經內政部
    八十九年四月七日台內訴字第八九０三四一０號訴願決定，以原告不服內政部八
    十八年十二月二十九日台內營字第八八七八四七一號函再複測結果通知，該函並
    非行政處分，予以程序駁回，原告仍不服，提起再訴願，經行政院八十九年八月
    十六日台八十九訴字第二四四四八號再訴願決定，認原告係對被告八十八年四月
    八日府都五字第八八０二０六０二００號公告不服，乃將內政部訴願決定予以撤
    銷，責其另為適法之決定。嗣內政部於八十九年十一月十四日以台（八九）內訴
    字第八九０七七七０號決定書駁回原告之訴願，原告猶表不服，遂向本院提起本
    件行政訴訟。
二、兩造聲明：
  (一)原告聲明求為如判決主文所示。
  (二)被告聲明求為判決駁回原告之訴。
三、本案之爭點：
    被告於八十八年四月八日以府都五字第八八０二０六０二００號公告之「修訂外
    雙溪附近地區細部計畫（通盤檢討）暨配合修訂主要計畫案」部分樁位（士林區
    ○○段二小段七○八號有關樁位）公告圖、樁位圖及座標表，是否適法？
甲、原告主張之理由：
  一原告之耕地於外雙溪河流旁，世代耕作迄今，從小常於外雙溪河流中捕魚蝦，對
    該溪形狀非常清楚，該溪即為士林區○○段○○段七○八號（原為雙溪段外雙溪
    小段一一六之三號）事實上確實全為外雙溪河流之流域，由原地籍圖與八十八年
    樁位未公告前地籍圖，與地籍謄本可證；其地目為溝，依土地法第二條第一項第
    三類規定，地目為溝即屬此類交通水利用地。
  二被告於八十八年樁位公告，此次公告豎立樁位，辦理地籍分割，距七十六年細部
    計畫（通盤檢討）擬定至少十二年以上，已與當時現況不符；又此次公告樁位，
    距七十年細部計畫至少十九年以上，亦與當時現況更為不符，惟按都市計畫法第
    二十三條規定「細部計畫擬定後，．．．應於核定發布實施後一年內豎立樁誌計
    算座標，辦理地籍分割測量．．．」，則此次公告樁位，豎立樁誌，辦理地籍分
    割測量，與都市計畫法顯有違誤。按行政機關的基本任務在於法律執行，法律若
    規定應於一定要件下作成某種決定（羈束行政規定），行政機關應受其約束，應
    恪遵法律所設定的要件或程序，無自由裁決的空間。準此，行政法院對於裁量行
    為的審查，應先審究其是否符合法定要件或程序規定，若有違誤，即構成違法，
    應予撤銷，至於裁量行為的本體是否適法，初非所問。本件依行政訴訟法第四條
    第二項規定，即屬違法，行政法院得予撤銷（依行政訴訟法第二百零一條規定）
    。
  三再者，八十八年樁位公告指稱係依據七十六年六月二日修訂外雙溪附近地區細部
    計畫（通盤檢討）暨配合修訂主要計畫（下稱七十六年細部計畫）辦理，綜觀七
    十六年細部計畫說明書並未有規劃外雙溪河流該段之說明，八十八年樁位公告與
    該細部計畫顯有違背；而該細部計畫並未將原告之耕地規劃為該河道用地。故八
    十八年樁位公告，卻涉及原告之耕地，顯然於法不合。另依據大法官會議，八十
    年二月一日作成釋字第二七三號解釋，按因樁位測定錯誤，致特定土地權利關係
    人之權益遭受侵害時，雖有複測、再複測之救濟，亦得訴願及行政訴訟之權。
  四依據大法官會議，八十二年十月八日作成釋字第三二六解釋，其要點：(1)河道之
    意義、範圍。(2)河流、行水區○○○道。解釋文中都市計畫法第四十二條第一項
    第一款所稱之河道，係指依同法第三條就都市重要設施作有計畫之發展，而合理
    規劃所設置之河道而言。至於因地勢自然形成之河流，及因之而依水利法公告之
    原有「行水區」，雖在都市計畫使用區之範圍，仍不包括在內。解釋理由書謂都
    市計畫係指在一定地區內有關都市生活之經濟、交通、衛生、保安、國防、文教
    、康樂等重要設施，作有計畫之發展，並對土地使用作合理之規劃而言，都市計
    畫法第三條定有明文。同法第四十二條第一項第一款所稱之河道，係指依首開規
    定合理規劃所設置，且依其第二項規定「應儘先利用適當之公有土地」之河道。
    足見此種河道所使用之土地原非河道，依都市計畫之設置始成為河道之公共設施
    用地，至由於地理形勢自然形成之河流及因之而依水利法公告之原有行水區土地
    ，雖在都市計畫使用區之範圍，既非依都市計畫法所設置，自不屬上述之公共設
    施用地，縱將之改稱為河道，亦同。其依都市計畫法第三十二條所劃定之使用區
    或特定專用區，乃為使用管制事項而設，與公共設施用地之設置，二者並不相同
    。依釋字第三二六之解釋，因地理形勢自然形成之河流及行水區○○○○道，不
    能包括於都市計畫內。因此士林區○○段○○段七○八號為外雙溪河流行經行水
    區是不能在其範圍內遂行都市計畫之任務，故七十年六月二十九日擬訂外雙溪附
    近地區細部計畫暨配合修訂主要計畫（下稱七十年細部計畫）之說明書中說明之
    第壹條、現況提要之第二項公共設施第(三)款雙溪流域防洪堤防用地，俟士林、北
    投地區防洪計畫確定後，另予規劃。第(四)款計畫地區．．．其位置以儘量利用公
    地為原則。小島四週住宅區界線擬以地籍之河川用地（即未登錄地）界線為準，
    實施時應經地政機關鑑界。此處所稱河川用地（即未登錄地，即士林區○○段○
    ○段七○八號）。說明之第壹條、現況提要之第三項其他說明第(一)款、本細部計
    畫圖內已公告實施之分區使用界線及公共設施用地界線，係照原陽明山管理局原
    有樁位資料，並配合現況檢測及埋設樁位，然後繪於一千二百分之一航測地形圖
    上，再繪製計畫線，實施時應以現地樁位為準。此都市計畫未將士林區○○段○
    ○段七○八地號之外雙溪河流納入都市計畫範圍中此符合都市計畫法之規定，亦
    無違背大法官會議之解釋。然此，「住宅區界線擬以地籍之河川用地（即未登錄
    地）界線為準」及當時「配合現況檢測及埋設樁位」，八十八年樁位公告的樁位
    明顯不符上開都市計畫。而其後七十六年六月二日公告細部計畫（通盤檢討）案
    ，依該次公告圖及都市計畫說明書詳細說明第二條、．．．內容之第七項其他之
    第一款「本計畫案除有說明變更及修訂者外，悉依原計畫規定辦理，並依左列原
    則繪製計畫線。1.已埋設樁位之地區本細部計畫圖內已公告實施之分區使用界線
    及公共設施用地界線，係照原陽明山管理局原有樁位資料，並配合現況檢測及埋
    設樁位，然後繪於一千分之一地形圖上，再繪製計畫線，實施時應以現地樁位為
    準。2.未埋設樁位之地區，依原計畫樁位資料並參現況繪製，實施時應以原計畫
    並會同地政單位鑑界為準。」，第七款「查原細部計畫公告圖說有關衛理女中東
    南方小島部份住宅區○○道用地界線，經核對與地籍線不符，在該段河道堤防整
    治計畫線未核定前，界線已指示建築線者依建築線為準，未指示建築線者依已築
    有擋水牆為準，逕行修正。」，於七十六年細部計畫時該島即有計畫道路之規劃
    ，顯見該地區已有建築線已是非常明確，依建築法第四十八條第一項「直轄市、
    縣﹙市﹚﹙局﹚主管建築機關，應指定已經公告道路之境界線為建築線…」及台
    北市建築管理規則規定：「建築基地不臨建築線者，不得建築…」，「建築線劃
    定的時間，與都市○○道路劃定時間相同。」由其各戶申請指定建築線之圖可知
    。該小島有建築線存在，建商才可於七十六年以前陸續於私有地興建二至三樓之
    建物，八十八年樁位公告與七十六年細部計畫，顯有不同。足見七十六年細部計
    畫，僅對外雙溪河流西岸住宅區作規劃，並未涉及外雙溪河流及原告之耕地，故
    八十八年樁位公告並無法源依據，其中三二○Ｓ樁位，在外雙溪河流中央，即將
    大部份該段外雙溪河流範圍劃為住宅區，與上揭之建築線，自有未合，顯與都市
    計畫法不符，亦與前項大法官會議之解釋有違。
  五另依民法七百八十四條第一項水流地所有人，如對岸之土地屬於他人時，不得變
    更其水流或寬度。竊佔外雙溪河流私自興築建造物，堵塞水流，依水利法第九十
    二條構成私開水道或私塞水道罪，應限期回復原狀。被告不但未依規定命其回復
    原狀，更以張冠李戴，使其合法化，變更為住宅區，與前述細部計畫顯然又另有
    變更，但又未重行公告，依釋字一五六號解釋，主管機關變更都市計畫，即屬行
    政處分；既屬行政處分，如有錯誤即當更正。八十八年樁位公告，明顯將竊佔外
    雙溪河流的部份劃為住宅區○○○○○段之對岸耕地劃為河流，其明顯有違上述
    相關法律之規定，故應撤銷八十八年樁位公告。原告之耕地與翠山段二小段七○
    八號﹙外雙溪河流﹚及七十年、七十六年都市計畫範圍，以圖示說明。八十八年
    樁位公告豎立之樁位圖，以圖示說明。
  六對於被告之答辯說明如下：
  (一)被告稱：「七十年六月二十九日公告擬訂外雙溪附近地區細部計畫暨配合修訂主
    要計畫說明書載略以，『…小島四週住宅區界線擬以地籍之河川用地﹙即未登錄
    地﹚界線為準，實施時應經地政機關鑑界。』故案內行水區與住宅區界線應依地
    籍線行使，當無須辦理樁位公告。七十六年六月二日公告細部計畫﹙通盤檢討﹚
    未於計畫公告發布實施一年內豎立樁誌計算座標，固有未當。該地區未再次辦理
    通盤檢討之前，樁立測定應依七十六年公告之都市計畫辦理」。惟查系爭八十八
    年樁位公告﹙有關士林區○○段○○段七○八地號樁位﹚即外雙溪河流樁位，該
    樁位並無任何法源依據，即屬違法。按都市計畫法第二十三條規定「細部計畫擬
    定後，…應於核定發布實施後一年內堅立樁誌計算座標，辦理地籍分割測量…」
    ，則八十八年公告樁位，辦理地籍分割測量，已違背上開法律之規定。經查七十
    六年公告之都市計畫僅涉及「至善段」小島住宅區之土地，並無規畫「翠山段」
    之任何土地，即未涉及規畫外雙溪河流（翠山段二小段七○八號），亦謂七十六
    年公告之都市計畫未涉及翠山段二小段七○八號。故系爭八十八年樁位公告應予
    撤銷。
  (二)被告稱：「七十年公告之都市計畫即將士林區○○段○○段七○八地號劃為『行
    水區』納入都市計畫範圍中」。惟查系爭士林區○○段○○段七○八地號﹙即外
    雙溪河流﹚，為一歷史優久之天然形成河流，七十年公告之都市計畫僅將其天然
    地形標示為「行水區」，並未依都市計畫法作任何之規劃，況天然形成之河流不
    能納入都市計畫中，亦於大法官會議第三二六號解釋文中詳明。原告所稱「不能
    包括於都市計畫內」之意，乃為「天然河流不能被都市計畫所規劃，都市計畫不
    能規劃天然形成之河流」，明白講，天然形成之河流就是原本大自然形成之河流
    ，而非人為規劃可得天然形成之河流，原告所強調的是『規劃』」，至於天然河
    流之位置當然標示在都市計畫圖中，原告於起訴狀中已述明，豈料被告卻曲解原
    告之意。又翠山段二小段七○八地號於七十八年總登記時，仍然登記士林區○○
    段○○段七○八地號之地目全為「溝」，亦即為「行水區」，有地籍謄本可稽。
  (三)被告稱：「八十八年樁位公告中第三二○S樁位在外雙溪河流﹙士林區○○段○
    ○段七○八地號﹚行水區中央，因係原告誤認系爭土地全為河道用地之故。…依
    七十六年都市計畫自非全屬於依都市計畫法定程序劃設之河道用地…」等語。經
    查被告機關於答辯書理由中第二項稱全屬「行水區」，於此項忽又稱「自非全屬
    於依都市計畫法定程序劃設之河道用地」，兩相對照顯然互有矛盾。依七十六年
    都市計畫可證，該計畫僅規劃至善段土地之小島為住宅區，並未規劃翠山段之任
    何土地，即未涉及規劃外雙溪河流，亦未涉翠山段有關士林區○○段○○段七○
    八地號，而原告所耕作之翠山段五七○、三七○、三六六、三六三號等土地亦未
    包含在內，然八十八年樁位公告卻全部包括在內，故八十八年樁位公告顯然違背
    相關法令之規定，應予撤銷。
  (四)依七十六年都市計畫可証僅計畫至善段土地之小島為住宅區，並未規畫翠山段之
    任何土地，即未涉及規畫外雙溪河流，亦未涉翠山段有關士林區○○段○○段七
    ○八地號，由6.2.公告細部計畫﹙通盤檢討﹚案，依該次公告圖及都市計畫說
    明書詳細說明第二條內容之第七項其他之第七款「查原細部計畫公告圖說有關與
    河道用地界線，經核對與地籍線不符，在該段河道堤防整治計畫線未核定前，界
    線已指示建築線者依建築線為準，未指示建築線者依已築有擋水牆為準，逕行修
    正。」七十年以前該小島即有建築線存在，有工務出具之証明可証。即謂衛理女
    中東南方小島部份住宅區界線以建築線為準，未涉及翠山段土地，故於七十八年
    辦理士林區○○段○○段七○八地號土地總登記時，仍將其翠山段二小段七○八
    號全部土地之地目登記為「溝」，即為交通水利地，足資証明。更未涉及翠山段
    二小段五七○、三七○、三六六、三六三號等土地，八十八年樁位公告卻全包括
    在內，更將七○八號之行水區大部份劃為住宅區。故八十八年樁位公告顯然違背
    相關法令之規定，應予撤銷。
  七本件於八十八年辦理七十六年都市計畫樁位公告，明顯違反法令之強制規定。
    按都市計畫法第二十三條規定「細部計畫擬定後，…應於核定發布實施後一年內
    豎立樁誌計算座標，辦理地籍分割測量…」，則八十八年公告樁位，辦理地籍分
    割測量，已違背上開應於「一年內」辦理之法律強制規定。
  八本件有關之都市計畫為七十年及七十六年兩次，其七十年都市計畫書中：「說明
    之第壹條、現況提要之第二項公共設施第三款雙溪流域防洪堤防用地，俟士林、
    北投地區防洪計畫確定後，另予規劃。第四款計畫地區…其位置以儘量利用公地
    為原則。小島四週住宅區界線擬以地籍之河川用地﹙即未登錄地﹚界線為準，實
    施時應經地政機關鑑界。此處所稱河川用地﹙即未登錄地，即士林區○○段○○
    段七○八地號﹚。而七十六年都市計畫書中：依該次公告圖及都市計畫說明書詳
    細說明第二條、…內容之第七項其他之第一款「本計畫案除有說明變更及修訂者
    外，悉依原計畫規定辦理，並依左列原則繪製計畫線。1.已埋設樁位之地區本細
    部計畫圖內已公告實施之分區使用界線及公共設施用地界線，係照原陽明山管理
    局原有樁位資料，並配合現況檢測及埋設樁位，然後繪於一千分之一地形圖上，
    再繪製計畫線，實施時應以現地樁位為準。2.未埋設樁位之地區，依原計畫樁位
    資料並參現況繪製，實施時應以原計畫並會同地政單位鑑界為準。」，第七款「
    查原細部計畫公告圖說有關衛理女中東南方小島部份住宅區○○道用地界線，經
    核對與地籍線不符，在該段河道堤防整治計畫線未核定前，界線已指示建築線者
    依建築線為準，未指示建築線者依已築有擋水牆為準，逕行修正。」由前揭兩次
    都市計畫可知：第一、河川用地，就是未登錄地，亦即原告之耕地與本件小島間
    之外雙溪河流為未登錄地。足證兩次都市計畫皆未涉及原告之土地，原告之土地
    編為公園預定地，其與河川用地之界限為地籍線，故均無須豎立樁位。第二、小
    島與河川用地之界限，於七十年為地籍線，七十六年為建築線，因於七十六年時
    該小島均已全數建築房屋完成，由均於七十六年以前之已指示建築線及均於七十
    年以前核發使用執照可證。又按台北市建築管理規則第八條規定：「建築基地不
    臨接建築線不得建築。…」，故被告時稱以建築線，時又改稱擋水牆為準，顯有
    違都市計畫原意規定。而被告所稱本件公告樁位，又不依建築線，又不依擋水牆
    ，明顯相互矛盾，何況本件爭議位置，於七十六年以前政府並未於外雙整治或建
    造擋水牆，此有工務局答覆文可證，不過是小島居民不斷竊佔河川、不斷擴佔河
    川，政府不依法將竊佔者制止及送法辦，而又盡謀圖利竊佔者。
  九本件河川用地﹙即外雙溪河流，其地號翠山段二小段七○八地號﹚，七十八年以
    前為未登錄地，至七十八年才辦理總登記，由地籍謄本足資證明。故於七十八年
    該七○八號仍全為河川，由未於八十八年公告樁位將該地號分割前，其地目為「
    溝」，即交通水利地，於總登記時，未分為數筆可證。綜上所述，八十八年公告
    樁位線與台北市工務局核發之小島建築線，兩者間之誤差達到二十公尺，八十八
    年公告樁位明顯違法，應予撤銷。
  十八十八年樁位公告卻將七○八地號之行水區大部份劃為住宅區。故八十八年樁位
    公告顯然違背相關法令之規定，應予撤銷。又八十八年樁位公告，是依七十六年
    細部計畫辦理，但該細部計畫並未規劃外雙溪河流及原告之耕地，為何在原告之
    耕地公告豎立樁位，辦理地籍分割，此顯違背都市計畫法及相關法律之規定，損
    及原告權益至鉅。本案原決定機關均未詳審查明事實，故原處分及訴願機關就此
    認事用法顯有違誤，應請撤銷，至感德便。
乙、被告主張之理由：
  一按被告七十年六月二十九日公告「擬訂外雙溪附近地區細部計畫暨配合修訂主要
    計畫」計畫說明書載略以，「．．．小島四週住宅區界線擬以地籍之河川用地（
    即未登錄地）界線為準，實施時應經地政機關鑑界。」故案內行水區與住宅區界
    線應依地籍線行使，當無須辦理樁位公告。七十六年六月二日府工二字第一六四
    三０七號公告「修訂外雙溪附近地區細部計畫（通盤檢討）暨配合修訂主要計畫
    」，未於計畫公告發布實施後一年內豎立樁誌計算座標，固有未當，惟該地區未
    再次辦理通盤檢討之前，該地區樁位測定均應依被告七十六年公告之都市計畫辦
    理。被告辦理樁位公告、辦理複測與內政部辦理再複測，均依七十六年公告之都
    市計畫辦理，非據七十年公告之都市計畫。是以，被告為確定該地區行水區、住
    宅區與公園用地界線，落實都市計畫執行，俾有效管理該河川用地及供地方建設
    依據，辦理樁位公告，並依都計畫樁測定及管理辦法第九條規定通知原告辦理複
    測，復經內政部重新檢測原告所申請之樁位成果等再複測程序，原處分並無違誤
    之處。
  二依據大法官會議釋字第三二六號解釋文內容，「因地理形勢自然形成之河流及因
    之而依水利法公告之原有行水區土地，雖在都市計畫使用區之範圍，既非依都市
    計畫法所設置，自不屬上述之公共設施用地」，並非如原告所稱「不能包括於都
    市計畫內」；復查所訴地區於七十年六月二十九日公告之「擬訂外雙溪附近地區
    細部計畫暨配合修訂主要計畫」即劃為「行水區」，亦非原告所述「此都市計畫
    未將士林區○○段○○段七０八地號之行水區納入都市計畫範圍中．．．」。上
    開乙節涉都市計畫之擬訂及變更，非屬本案處分範圍，原告應為無理由。
  三本案癥結係原告主張此次公告樁位之三二０Ｓ樁位在該河流（士林區○○段○○
    段七０八地號）行水區中央，顯然已變更都市計畫，致損害其權益極大。經查此
    係因原告誤認系爭土地（士林區○○段○○段七０八號）全為河道用地之故，第
    查七十六年公告之「修訂外雙溪附近地區細部計畫（通盤檢討）暨配合修訂主要
    計畫案」都市計畫說明書第九頁敘明略以：「七─（七）．．．小島部分住宅區
    ○○道用地界線，經核對與地籍線（即未登錄地）不符，在該河道堤防整治計畫
    線未核定前，該界線已指示建築線者依建築線為準，未指示建築線者依已築有擋
    水牆為準，逕行修正。」、「十一、本計畫案內有關雙溪河道，因原計畫與個案
    變更之名稱（河川用地、河道用地）未能統一，本次檢討，該用地在雙溪河道堤
    防（法線）整治計畫未核定前，擬暫以河道用地標示。」是以，該士林區○○段
    ○○段七０八號土地（原為未登錄地，現為本市所有）經核對與河道用地界線不
    符，自非全屬於依都市計畫法定程序劃設之河道用地，本案公告樁位之三二０Ｓ
    經複測結果確實位於士林區○○段○○段七０八地號中央，非位於「外雙溪河流
    」中央，亦非將大部份該段外雙溪河流範圍劃為住宅區，應與事實不符。
  四小島四周住宅區與河川用地之界線位置，係以七十六年都市計畫為分界，之前係
    以未登錄地（七０八號）之界線為準；之後則以已築有之擋水牆為準，原告自始
    主張全依未登錄地邊界線為建築指示線之觀點，顯然已誤解七十六年公告之都市
    計畫說明書原意，蓋如依原告之主張，則七十六年都市計畫說明書即勿庸作「未
    指示建築線者依已築有擋水牆為準」之說明。再者由被告工務局建築線指示圖資
    料，亦以七十六年為分界，分別以未登錄地邊界線及已築有之擋水牆為建築指示
    線可以得到明證。
  五被告七十年公告之「擬訂外雙溪附近地區細部計畫暨配合修訂主要計畫案」，有
    關衛理女中東南方小島四周住宅區界線係以地籍之河川用地（即未登錄地）界線
    為準，由於河川經年自然改變，當時河川位置已與地籍之河川用地位置不相符合
    （部分河川向西北移，部分向東南移），此圖說不符情形可由當時之地形圖套繪
    地籍圖可以明確得知 。
  六被告七十六公告之「修訂外雙溪附近地區細部計畫（通盤檢討）暨配合修訂主要
    計畫案」，其中針對上述小島住宅區與河川用地界線圖說不符情形，變更如說明
    書貳、七、其他、(七)所示：「查原細部計畫公告圖說有關衛理女中東南方小島部
    分住宅區○○道用地界線，經核對與地籍線（即未登錄地）不符，在該河道堤防
    整治計畫線未核定前，該界線已指示建築線者依建築線為準，未指示建築線者依
    已築有擋水牆為準，逕行修正」，經查修正後之公告圖，小島住宅區與河川用地
    界線其未指示建築線部分業已依已築有之擋水牆為準，亦即說明書所述位置與公
    告圖所標示位置相符。
  七有關小島四周住宅區與河川用地之界線，其建築線指示情形，在七十年都市計畫
    公告後，被告工務局所指示位置，係依七十年都市計畫說明書內容，以未登錄地
    之界線為準；至於七十六年之後，對於未指示建築線部分，則依七十六年都市計
    畫說明書內容，以已築有之擋水牆為準，此二者可分別由七十四年五０八號及七
    十六年六六七號兩建築執照其建築線指示申請書圖內容獲得明證，並非如原告所
    提建築線指示圖所示全依未登錄地與住宅區界線為準。
  八經比對七十年及七十六年都市計畫公告圖，該河道計畫範圍除七十六年公告圖其
    西北側有部分河道反向小島擴充外，東南側部分並未變動，可見此河道部分兩次
    都市計畫並無太大變動。由於河道與小島之界線，因部分依已指示之建築線，部
    分依現有之擋水牆，故說明書須加以說明以作為日後執行之依據，至於河道東南
    側緊臨山區公園計畫用地，因未變更都市計畫，故說明書不必加以說明即可明確
    據以執行，在說明書未說明之情況下，並不影響其計畫效力，故公園西北側緊臨
    之河道，自屬已完成規劃區域並以都市計畫公告圖所標示位置為準。
  九經查雙溪河段堤防整治計畫線，係由被告工務局養護工程處依據當時河況水理特
    性、既有都市計畫行水區、已築有擋水牆及委託專業顧問公司所做水理分析演算
    結果等多項因素辦理規劃，經報獲經濟部於七十八年五月二十五日核定，被告並
    於七十八年六月三十日以府工養字第三四二三三一號文辦理公告。經比對本河段
    堤防整治計畫線與都市○○○道位置：西北側部分，小部分雖相類似，但大部分
    不盡相符；東南側部分則不相符（堤防整治計畫線尚在都市○○○道邊線的東南
    方），可知堤防整治計畫線之規劃並非如原告所述係以七十六年公告之都市計畫
    內容為依據。
  十至被告八十八年四月八日以府都五字第八八０二０六０二００號公告「修訂外雙
    溪附近地區細部計畫（通盤檢討）暨配合修訂主要計畫案」部分樁位（士林區○
    ○段○○段七０八地號有關樁位）樁位公告圖、樁位圖及座標表，其資料是否與
    現地樁位及都市計畫內容相符乙節，查都市計畫樁位之測定係先依據公告圖內容
    選定樁位再將其測設於現地，經檢查無誤後據以製作樁位圖，經逐一檢查各項資
    料均正確無誤。此外對於現地樁位被告除於八十八年六月七日會同原告實地複測
    無誤外，亦經內政部營建署市鄉規劃局，於八十八年十二月七日會同被告所屬都
    市發展局及原告赴現場重新實地檢測（再複測），經再複測結果均在公差範圍內
    ，顯見被告八十八年四月八日所公告之樁位公告圖、樁位圖及座標表，其與現地
    樁位及都市計畫內容均相符合。
  十一被告七十年六月公告之「擬訂外雙溪附近地區細部計畫暨配合修訂主要計畫」有
    關「．．．小島四週住宅區界線擬以地籍之河川用地（即未登錄地）界線為準，
    實施時應經地政機關鑑界。」固有圖地不符之事實，惟在未完成都市計畫變更前
    ，被告仍依說明書內容據以辦理建築線指示作業。至七十六年六月公告之「修訂
    外雙溪附近地區細部計畫（通盤檢討）暨配合修訂主要計畫」，其中針對圖地不
    符部分變更為：「查原細部計畫公告圖說有關衛理女中東南方小島部分住宅區○
    ○道用地界線，經核對與地籍線（即未登錄地）不符，在該河道堤防整治計畫線
    未核定前，該界線已指示建築線者依建築線為準，未指示建築線者依已築有擋水
    牆為準，逕行修正」，被告乃據以修訂小島住宅區○○道用地界線為依已築有擋
    水牆為準，並據以指示建築線及樁位測定事宜；足見被告各項作業均以都市計畫
    內容為辦理依據。
  十二都市計畫之擬訂或變更均須經二級政府都市計畫委員會審議通過始為確定，本案
    小島住宅區與河川用地界線，其未指示建築線部分既經確定變更為依已築有擋水
    牆為準，則原告一再主張以地籍之河川用地（即未登錄地）界線為準，應為無理
    由。
  十三又查外雙溪地區近年來公布的都市計畫其主要者計有：七十年六月二十九日公布
    之擬定細部計畫及七十六年六月二日公布之修訂細部計畫等兩次。七十年六月二
    十九日擬定之細部計畫，對於小島住宅區○○道用地之界線，係以地籍線為準；
    至七十六年六月二日修訂之細部計畫，則於說明書述明：「．．．小島部分住宅
    區○○道用地界線，經核對與地籍線（即未登錄地）不符，在該段河道堤防整治
    計畫線未核定前，該界線已指示建築線者依建築線為準，未指示建築線者依已築
    有擋水牆為準，逕行修正」。又雙溪地區堤防整治計畫線係由被告依水利法報奉
    經濟部於七十八年五月二十五日核定，並經被告於七十八年六月三十日公告實施
    在案。
  十四由上述各次都市計畫內容分析可知，小島住宅區○○道用地之界線，在七十年六
    月二十九日至七十六年六月二日期間係以地籍線為準；七十六年六月二日至七十
    八年六月三十日（堤防整治計畫線核定公告確定）期間，係以建築線（已指示建
    築線部分）或已築有的擋水牆（未指示建築線部分）為準。至堤防整治計畫線依
    水利法核定公告實施後至其依都市計畫法辦理完成都市計畫變更程序此期間，在
    前述堤防整治計畫線尚未完成都市計畫變更程序等情況下；小島住宅區○○道用
    地之界線，依七十六年六月二日修訂細部計畫公告圖上所標示位置，並依已指示
    建築線及已築有的擋水牆，據以辦理樁位測定作業乃是唯一合法之作法。
  十五被告所屬都市發展局經依上述內容據以辦理小島部分住宅區○○道用地界線之樁
    位測定作業，惟樁位公告期間原告認為樁位測定有誤，向被告所屬都市發展局提
    出複測申請，案經被告所屬都市發展局會同原告赴實地檢測結果，各樁位均正確
    無誤；原告不服複測結果乃依規定向內政部申請再複測，經內政部會同原告及被
    告都市發展局辦理再複測，並以八十八年十二月二十九日台內營字第八八七八四
    七一號函復原告再複測結果，各樁位均在允許誤差範圍內，由此可證明本案樁位
    測定作業並無錯誤。
  十六本案小島住宅區○○道用地界線之都市計畫樁位未及時測定的原因，主要在於七
    十年都市計畫說明書中載明：小島住宅區○○道用地之界線，係以地籍線為準，
    故依都市計畫樁測定及管理辦法第二十一條規定得免釘樁位。而七十六年都市計
    畫則在說明書中載明：「．．．在該段河道堤防整治計畫線未核定前，該界線已
    指示建築線者依建築線為準，未指示建築線者依已築有擋水牆為準」，故建築線
    指示並無困難，因此未予辦理釘樁。之後該堤防整治計畫線經被告報奉經濟部於
    七十八年六月間核定，由於該地區剛於七十六年辦理完成都市計畫變更公告（依
    例都市計畫通盤檢討每五年一次），而本河段又屬雙溪中游，較無防洪急迫性，
    且該堤線尚涉及東吳大學、中影文化城等用地，亦須與用地機關協調，況且堤防
    整治計畫線未完成都市計畫變更之法定程序並不影響其管制效力，故當時並無辦
    理專案都市計畫變更之必要；兼之其後適逢被告所屬都市發展局正在規劃兼顧防
    洪及提供市民休憩環境提昇生活品質之「雙溪親水計畫」，為避免在同一地區於
    短期間內重複辦理都市計畫樁位測釘，將造成樁位紊亂及行政資源浪費等困擾而
    暫緩測定都市計畫樁位，乃是行政裁量之權宜作法。
  十七本都市計畫案自七十六年公布實施至今，因前述原因以致未予依都市計畫法規定
    於一年期限內辦理完成測定樁位作業，並依規定每五年定期通盤檢討一次，惟在
    新的都市計畫變更案未完成法定程序前，原都市計畫案及依其辦理都市計畫樁位
    測定之成果，均不因未依法定期限辦理樁位測定及通盤檢討而失其法定效力。
  十八至雙溪地區堤防整治計畫線都市計畫變更案業經台北市都市計畫審議委員會於九
    十一年十一月十三日審議通過，現正依程序報請內政部核定中，經查該部業已召
    開一次大會、兩次專案小組會議，並訂於本（九十二）年六月十日召開第二次大
    會。
  十九綜上論結，本案處分係依據被告七十六年公告之「修訂外雙溪附近地區細部計畫
    （通盤檢討）暨配合修訂主要計畫」辦理都市計畫樁位公告，應無違誤，請依法
    駁回原告之訴。
    理  由
一、按「細部計畫擬定後，除首都、直轄市應報由內政部核定實施外，其餘一律由該
    管省政府核定實施，並應於核定發布實施後一年內豎立椿誌計算座標，辦理地籍
    分割測量，並將道路及其他公共設施用地、土地使用分區之界線測繪於地籍圖上
    ，以供公眾閱覽或申請謄本之用。細部計畫之擬定、審議、公開展覽及發布實施
    ，應分別依照第十八條至第二十一條之規定辦理。」為九十一年五月十五日修正
    公布前都市計畫法第二十三條所明定。又都市計畫樁測定及管理辦法第七條規定
    ：「直轄市、縣（市）（局）政府、鄉、鎮、縣轄市公所應於都市計畫樁測釘並
    經檢查校正完竣後三十天內，將都市計畫樁位公告圖、樁位圖及座標表公告三十
    天．．．。」同辦法第八條第一項及第十條規定：「土地權利關係人，如認為樁
    位測定錯誤時，應於公告期間內以書面向該管直轄市、縣（市）政府、鄉、鎮、
    縣轄市公所繳納複測費用，申請複測。．．．。」、「土地權利關係人對複測結
    果，如仍有異議，應於收到通知之次日起三十日內，以書面檢同複測結果向該管
    上一級都市計畫主管機關申請再複測，．．．經再複測決定者不再受理申請複測
    。」次按「內政部於中華民國六十八年五月四日修正發布之都市計畫樁測定及管
    理辦法第八條後段『經上級政府再行複測決定者，不得再提異議』之規定，足使
    人民依訴願法及行政訴訟法提起行政救濟之權利受其限制，就此部分而言，與憲
    法第十六條之意旨不符，應不予適用」，司法院大法官會議釋字第二七三號解釋
    載有明文，故因樁位測定之違誤，致特定土地權利關係人之權益遭受侵害時，雖
    上述辦法已有複測及再複測之救濟途徑，但土地權利關係人仍得提起訴願及行政
    訴訟。
二、查本件被告為確定外雙溪附近地區河道用地、住宅區與公園用地界線，落實都市
    計畫之執行，乃依據前揭都市計畫法第二十三條規定，按被告七十六年六月二日
    府工二字第一六四三０七號公告之「修訂外雙溪附近地區細部計畫（通盤檢討）
    暨配合修訂主要計畫」，辦理樁位測訂，並於八十八年四月八日以府都五字第八
    八０二０六０二００號公告「修訂外雙溪附近地區細部計畫（通盤檢討）暨配合
    修訂主要計畫案」部分樁位（士林區○○段○○段七○八地號有關樁位）公告圖
    、樁位圖及座標表，惟因該公告樁位圖使原告所承租之士林區○○段○○段三六
    三、五○七、三七○、三六六號耕地，有部分被劃為河道用地，並已經辦好地籍
    分割，原告為土地權利關係人，對該公告不服，乃於公告期間申請對公告樁位中
    之三二○Ｓ及二七四Ｓ樁位申請複測（因費用關係，僅申請抽測其中兩支樁位）
    ，被告以八十八年六月十六日北市都五字第八八二一二０五七００號函復複測成
    果與計畫相符無誤。原告對複測結果有異議，於八十八年七月二十六日向內政部
    申請再複測，案經內政部派員會同原測釘單位及原告於八十八年十二月七日赴實
    地檢測結果均在公差範圍內，內政部乃以八十八年十二月二十九日台內營字第八
    八七八四七一號函知原告，原告不服，向內政部提起訴願，主張(一)被告二次公告
    細部計畫（及通盤檢討）均未於一年內完成定樁，此次公告樁位距七十六年修訂
    細部計畫發布實施至少十二年以上，與都市計畫法第二十三條規定不符。(二)公告
    樁位中之三二０Ｓ樁位，在外雙溪河流行水區中央，顯與都市計畫法不符，亦與
    大法官會議釋字第三二六號解釋未合，而另一樁位二七四Ｓ在原告之耕地中，明
    顯將竊佔行水區之河川地劃為住宅區○○○○○段之對岸耕地劃為河流，顯已變
    更都市計畫，損及原告權益至鉅等語，案經內政部八十九年四月七日台內訴字第
    八九０三四一０號訴願決定，以原告不服內政部八十八年十二月二十九日台內營
    字第八八七八四七一號函再複測結果通知，該函並非行政處分，予以程序駁回，
    原告仍不服，提起再訴願，經行政院八十九年八月十六日台八十九訴字第二四四
    四八號再訴願決定，認原告係對被告八十八年四月八日府都五字第八八０二０六
    ０二００號公告不服，乃將內政部訴願決定予以撤銷，責其另為適法之決定。嗣
    內政部於八十九年十一月十四日以台（八九）內訴字第八九０七七七０號作成訴
    願決定，認上開三二０Ｓ及二七四Ｓ樁位並無錯誤，至原告所訴公告樁位中之三
    二０Ｓ樁位，在外雙溪河流行水區中央，顯與都市計畫法不符，亦與大法官會議
    釋字第三二六號解釋未合乙節，依被告答辯說明，此係因原告誤認士林區○○段
    ○○段七０八號土地（原為未登錄地，現為台北市所有）全為河道用地之故，上
    開土地依七十六年公告之都市計畫並非全屬於劃設之河道用地內，因此系爭三二
    ０Ｓ樁位經測釘公告確實位於士林區○○段○○段七０八號土地中央，但並非位
    於河道用地中央，原告所訴三二０Ｓ樁位在外雙溪河流行水區中央，顯與事實不
    符，故被告所為八十八年四月八日府都五字第八八０二０六０二００號公告，應
    予維持。乃駁回其訴願。原告猶不服，提起行政訴訟，主張理由及其爭點均如事
    實欄所載。
三、本院查：
  (一)按「都市計畫地區範圍內，應視實際情況，分別設置左列公共設施用地：一、道
    路、公園、綠地、廣場、兒童遊樂場、民用航空站、停車場所、河道及港埠用地
    。二：：前項各款公共設施用地應儘先利用適當之公有土地。」都市計畫法第四
    十二條定有明文。本件被告七十六年六月二日府工二字第一六四三０七號公告之
    「修訂外雙溪附近地區細部計畫（通盤檢討）暨配合修訂主要計畫」中有關衛理
    女中東南方小島部分住宅區○○道用地之界線，經核對與原天然河川所形成之土
    地，即士林區○○段○○段七○八號土地（重測前為雙溪段外雙溪小段一一六之
    三號，原為未登錄地，已登記為台北市所有，其地目為溝）之地籍線不符，此為
    該細部計畫說明書貳條七之(七)項所自認（見本院卷九十八頁背面），且因該段計
    畫之河道用地脫離原天然河川所形成之土地而向南偏移，使原告所承租在該河川
    南岸之士林區○○段○○段三六三、五○七、三七○、三六六號耕地，有部分被
    劃為河道用地，依據此河道用地之北邊界線所測釘之三二０Ｓ樁位即坐落於上開
    台北市公有之士林區○○段○○段七０八號土地之中央，依據此河道用地之南邊
    界線所測釘之另一樁位二七四Ｓ則坐落在原告承租之耕地上，其結果乃將原河川
    北段之公有地劃為住宅區，而將同河川南岸之私有耕地劃為河道用地，顯已違反
    前揭「公共設施用地（包括河道用地）應儘先利用適當之公有土地」之規定，而
    損及原告權益。
  (二)本件被告七十六年六月二日府工二字第一六四三０七號公告之「修訂外雙溪附近
    地區細部計畫（通盤檢討）暨配合修訂主要計畫」說明書貳條七之(七)項載明「查
    原細部計畫公告圖說有關衛理女中東南方小島部分住宅區○○道用地界線，經核
    對與地籍線（即未登錄地）不符，在該段河道堤防整治計畫線未核定前，該界線
    已指示建築線者依建築線為準，未指示建築線者依已築有擋水牆為準，逕行修正
    。」易言之，在該段河道堤防整治計畫線核定後，衛理女中東南方小島部分住宅
    區○○道用地界線即應以核定之堤防整治計畫線為準，逕行修正。又都市計畫書
    圖不符，應以計畫書所述內容為準，並應查明錯誤原因予以訂正，依都市計畫變
    更程序辦理，不受通盤檢討之限制（改制前行政法院七十二年度判字第五○一號
    判決意旨參照），復依內政部六十七年七月十三日台內營字第七九七九四七號函
    及六十八年三月十三日台內營字第九四二號函先後釋示：「都市計畫書圖不符，
    應以計畫書所述內容為準。惟計畫圖應即時訂正，提報該管都市計畫委員會，並
    報請上級政府審查，其情節重大者，並應為訂正公告，以杜糾紛」，「都市計畫
    書圖不符時，應查明錯誤原因予以訂正，並依都市計畫變更程序辦理，但不受通
    盤檢討之限制」，亦揭示都市計畫書圖不符時，以說明書為準之意旨。查本件雙
    溪河段堤防整治計畫線，早已由被告工務局養護工程處依據當時河況水理特性、
    既有都市計畫行水區、已築有擋水牆及委託專業顧問公司所做水理分析演算結果
    等多項因素辦理規劃完畢，經報獲經濟部於七十八年五月二十五日核定，被告並
    於七十八年六月三十日以府工養字第三四二三三一號文辦理公告在案（見本院卷
    一八三頁）。且經比對系爭河段部分之堤防整治計畫線與都市○○○道位置，其
    西北側部分，小部分雖相類似，但大部分不盡相符；東南側部分則不相符（堤防
    整治計畫線尚在都市○○○道用地邊線的東南方），此復為被告所自認，則依上
    開細部計畫說明書之指示，被告即應以核定之堤防整治計畫線為準，辦理系爭河
    段部分之都市計畫修正，並依前揭都市計畫法第二十三條規定，於報請內政部核
    定，再發布實施後一年內豎立椿誌計算座標（即測訂樁位），辦理地籍分割測量
    ，方屬正辦。詎被告未依已核定之堤防整治計畫線為準，辦理都市計畫之修正，
    而仍以經核對與原天然河川所形成之土地，即士林區○○段○○段七○八號土地
    （重測前為雙溪段外雙溪小段一一六之三號，原為未登錄地）之地籍線不符之河
    道用地界線為準測訂樁位，並於八十八年四月八日以府都五字第八八０二０六０
    二００號公告「修訂外雙溪附近地區細部計畫（通盤檢討）暨配合修訂主要計畫
    案」部分樁位（士林區○○段○○段七○八地號有關樁位）公告圖、樁位圖及座
    標表，其作法顯然違背上開細部計畫說明書之指示，即屬違背其制定之行政命令
    。雖然七十六年六月二日府工二字第一六四三０七號公告之「修訂外雙溪附近地
    區細部計畫（通盤檢討）暨配合修訂主要計畫」於再次辦理修正前仍屬有效，但
    依其說明書，其中系爭河段之河道用地界線，在堤防整治計畫線核定後，既應以
    核定之堤防整治計畫線為準，則測訂系爭河道用地之樁位自應以核定之堤防整治
    計畫線為準，被告猶依據七十六年六月二日公告細部計畫圖上之河道用地界線測
    訂系爭士林區○○段○○段七○八地號有關樁位，即屬捨說明書而就圖，依前揭
    說明，自有違誤。
四、綜上所述，被告於八十八年四月八日以府都五字第八八０二０六０二００號公告
    之「修訂外雙溪附近地區細部計畫（通盤檢討）暨配合修訂主要計畫案」部分樁
    位（士林區○○段○○段七○八號有關樁位）公告圖、樁位圖及座標表（全部樁
    位乃互相關連成為一體，不能分割），於法尚有未合，訴願決定未加糾正，仍予
    維持，容有未洽，原告訴請將之一併撤銷，自無不合，應予准許。且因前述雙溪
    地區堤防整治計畫線之核定而辦理之都市計畫變更案既經台北市都市計畫審議委
    員會於九十一年十一月十三日審議通過，現正依程序報請內政部核定中，並經內
    政部都市計畫委員會於九十二年六月十日作成決議部分通過，部分尚須修正，則
    被告自應俟內政部就其都市計畫變更案全部核定發布實施後，再行重新測訂系爭
    河道用地之樁位，併此明。至兩造其餘攻擊防禦方法，於本件判斷不生影響，
    爰不再逐一論斷，附此敘明。
據上論結，原告之訴為有理由，爰依行政訴訟法第九十八條第三項前段，判決如主文
。
中    華    民    國    九十二      年      七        月      十七      日
                                  臺北高等行政法院  第三庭
                                            審判長  法  官  姜素娥
                                                    法  官  吳東都
                                                    法  官  林文舟
右為正本係照原本作成。
如不服本判決，應於送達後二十日內，向本院提出上訴狀並表明上訴理由，如於本判
決宣示後送達前提起上訴者，應於判決送達後二十日內補提上訴理由書（須按他造人
數附繕本）。
中    華    民    國    九十二      年      七      月      十七        日
                                                    書記官  余淑芬


司法院資訊處製作；財團法人民間司法改革基金會備份。
